【裁判字號】    96,重訴,15
【裁判日期】    970618
【裁判案由】    侵權行為損害賠償
【裁判全文】
臺灣高等法院民事判決                  96年度重訴字第15號
原      告  乙○○
訴訟代理人  洪銘徽律師
被      告  甲○○
            丙○○
共      同
訴訟代理人  郭緯中律師
            周裕暐律師
上  一  人
複 代 理人  古健琳律師
上列當事人間侵權行為損害賠償事件，原告提起刑事附帶民事訴
訟，經本院刑事庭移送前來（96年度重附民字第2號），本院於9
7年6月4日言詞辯論終結，判決如下：
    主      文
被告應連帶給付原告新臺幣捌佰柒拾萬柒仟伍佰元及自民國九十
五年十二月二十七日起至清償日止，按年息百分之五計算之利息
。
訴訟費用由被告連帶負擔。
本判決於原告以新臺幣貳佰玖拾萬貳仟伍佰元供擔保後，得假執
行；但被告如以新臺幣捌佰柒拾萬柒仟伍佰元為原告預供擔保後
，得免為假執行。
    事實及理由
一、原告主張：被告甲○○係原告之配偶，被告丙○○係原告之
    養女、被告甲○○之親生女兒。原告前將其所有台灣銀行永
    和分行第000000000000號、華僑銀行永和分行第0000000000
    0000號帳戶之存摺及印章交由被告丙○○保管，另將其所有
    有限責任花蓮第一信用合作社（下稱花蓮一信）第00000000
    00000號帳戶（上開3帳戶下合稱系爭帳戶）之存摺及印章交
    由訴外人曾忠榮（即原告之兄）保管。原告於民國94年9月1
    0日因病至花蓮門諾醫院住院治療，被告甲○○擔心原告於
    生病之際處分其財產，對被告甲○○不利，乃向曾忠榮索回
    原告花蓮一信存款帳戶之存摺及印章，與被告丙○○共同商
    議後，未經原告授權（同意），先後於94年9月26日、同年
    月29日及同年10月3日，共同前往花蓮一信、台灣銀行永和
    分行、華僑銀行永和分行偽造原告之署名並盜蓋原告之印章
    ，將原告所有在各該銀行之定期存款存單（花蓮一信新台幣
    〈下同〉190萬7,500元、台灣銀行永和分行580萬元、華僑
    銀行永和分行100萬元，合計870萬7,500元－下稱系爭款項
    ）辦理解約及提領，並將系爭款項存入被告甲○○所有台灣
    銀行館前分行第000000000000號帳戶。嗣原告病癒，始知悉
    上情，迭經原告催討，被告迄今仍拒絕返還系爭款項。被告
    所涉行使偽造私文書及詐欺罪嫌，業經刑事法院各判處有期
    徒刑8月，被告丙○○部分，減為有期徒刑4月，如易科罰金
    ，以900元折算1日在案。爰依共同侵權行為之法則，求為命
    (一)被告應連帶給付原告870萬7,500元及自附帶民事起訴狀繕
    本送達之翌日起至清償日止，按年息百分之五計算之利息。
    (二)願供擔保請准宣告假執行。
二、被告則以：原告與被告甲○○結婚近30年，原告每月給付被
    告甲○○零用金3萬元，以貼補家用，原告並將應給付被告
    甲○○之零用金暫時存入原告之系爭帳戶，系爭帳戶之存款
    為原告與被告甲○○所共有，並非原告單獨所有。原告於94
    年9月間罹患重病住院治療，被告忙於照料原告，致兩造位
    於台北縣永和市之住家遭竊，且原告所有不動產於此期間疑
    遭人移轉登記，被告甲○○為保全自己及原告之存款，經原
    告授權（同意）後，將系爭帳戶之定期存款存單解約，並存
    入被告甲○○所有台灣銀行館前分行帳戶。系爭款項屬原告
    所有部分，仍歸原告所有，被告甲○○自始並無不歸還之意
    ，原告就該部分款項仍屬間接占有，被告甲○○並未侵害原
    告之權利，原告請求被告返還系爭款項為無理由。退步言之
    ，縱認被告甲○○應返還系爭款項，亦應扣除屬被告甲○○
    所有部分等語，資為抗辯，並答辯聲明：(一)原告之訴駁回。
    (二)願供擔保請准宣告免為假執行。
三、經查被告甲○○係原告之配偶，被告丙○○係原告之養女、
    被告甲○○之親生女兒。被告先後於94年9月26日、同年月
    29日及同年10月3日，共同前往花蓮一信、台灣銀行永和分
    行、華僑銀行永和分行，將原告所有在各該銀行系爭帳戶之
    定期存款存單（花蓮一信190萬7,500元、台灣銀行永和分行
    580萬元、華僑銀行永和分行100萬元，合計870萬7,500元）
    辦理解約及提領，並將系爭款項存入被告甲○○所有台灣銀
    行館前分行第000000000000號帳戶。被告所涉共同行使偽造
    私文書及詐欺罪嫌，業經刑事法院各判處有期徒刑8月，被
    告丙○○部分，減為有期徒刑4月，如易科罰金，以900元折
    算1日在案等情，有花蓮一信、台灣銀行永和分行、華僑銀
    行永和分行之定期存單、取款憑單、臺灣花蓮地方法院檢察
    署96年度偵字第123號起訴書、臺灣花蓮地方法院96年度訴
    字第144號刑事判決、臺灣板橋地方法院檢察署95年度偵字
    第9881號起訴書、臺灣板橋地方法院95年度易字第975號刑
    事判決及本院95年度上訴字第4619號刑事判決可稽（本院重
    附民字卷9-35頁、本院重訴字卷166-185頁），且為兩造所
    不爭執，自堪信為真實。
四、原告主張被告未經伊授權（同意），擅自將伊所有系爭帳戶
    之定期存款存單解約，並盜領系爭款項，共同侵害伊權利，
    應連帶返還870萬7,500元等語，雖為被告所否認，並以前開
    情詞置辯，惟查：
  (一)按夫妻未以契約訂立夫妻財產制者，除本法另有規定外，以
    法定財產制，為其夫妻財產制；夫或妻之財產分為婚前財產
    與婚後財產，由夫妻各自所有；夫或妻各自管理、使用、收
    益及處分其財產，民法第1005條、第1017條第1項前段及第1
    018條分別定有明文。經查原告與被告甲○○婚前並未約定
    夫妻財產制，應以法定財產制為其夫妻財產制，夫妻之婚後
    財產由夫妻各自所有，原告主張伊原存於系爭帳戶之定期存
    款及活期儲蓄存款，為其個人之婚後財產，應由其管理、使
    用、收益及處分，應屬可採。被告甲○○雖辯稱原告每月給
    付伊零用金3萬元，原告並將該零用金暫時存入系爭帳戶，
    系爭帳戶存款為原告與伊所共有，並非原告單獨所有云云，
    惟為原告所否認，而被告甲○○又不能舉證證明原告有將應
    給付其每月零用金3萬元存入系爭帳戶之事實，堪認系爭帳
    戶之存款屬原告單獨所有。
  (二)被告雖又辯稱伊等係經原告授權（同意）後，始將原告系爭
    帳戶之定期存款存單解約及提領轉存入被告甲○○所有帳戶
    ，並無犯罪之故意，系爭款項現仍在被告甲○○之帳戶保管
    ，並未侵害原告之權利云云，惟原告否認有授權（同意）被
    告辦理解約及提領情事。經查原告於刑事案件陳稱：伊從未
    授權或同意被告持伊存摺及印章辦理定存解約及提款，被告
    亦未曾於花蓮門諾醫院及台北榮民總醫院提及要將伊存款提
    出集中保管等語明確。又原告於94年9月10日住院以前，即
    因執意長居花蓮，而與被告意見不合，原告係22年出生，年
    逾70歲，依賴上揭定期存款孳生之利息維生，衡情原告應無
    可能授權（同意）被告將其個人賴存款孳息為生之定期存款
    解約並提領轉存入被告甲○○個人帳戶；參以被告甲○○於
    94年10月7日寄發予原告之律師函記載：「... 今（94）年9
    月10日，丙○○前往花蓮探視曾先生，發現曾先生昏睡不醒
    ，乃緊急送往門諾醫院救治。... 遂於94年9月27日將曾先
    生轉至台北榮民總醫院胸腔內科之加護病房醫治。當時榮民
    總醫院醫師曾表示，曾先生若積極治療會診胸腔外科醫生團
    隊醫治，有40%治癒機會，若不積極治療，則後果不樂觀。
    本人以及女兒丙○○希望為曾先生爭取40%之存活機會，而
    勸曾先生接受榮民總醫院醫生治療。惟曾先生並不願意，且
    因此對本人、丙○○及榮民總醫院醫師產生不信任。日前曾
    先生之姪兒曾自弘趁我等2人不在場時，在非醫院規定加護
    病房探訪時間，取得曾先生之委託書，宣稱有權利為曾先生
    辦理轉院回花蓮之手續。榮民總醫院為此特於94年10月3日
    召開曾先生轉院與否之協調會，由於當時並未達成協議，故
    擬於次日再次協調。詎料，次日下午約4時30分，本人接獲
    榮民總醫院通知，謂曾先生已於當天下午3時30分辦妥自願
    出院手續，由姪兒陪同離開榮民總醫院。由於曾先生不顧本
    人反對，在未知會之情形下，逕自離開榮民總醫院，似乎曾
    先生不信任妻女。因此為預防可能衍生之法律問題，有必要
    於此做一聲明... 關於本人及丙○○所保管之銀行帳戶存摺
    、印鑑以及不動產所有權狀等屬於曾先生之財產，我們對其
    並無非分想法。之所以拒絕曾先生返還之要求，乃係出於為
    曾先生保護財產之目的，唯恐曾先生在生病之際，思慮不夠
    充分，而對財產加以處分，致日後康復，財產卻已經所剩無
    幾，生活發生困難。對於保管之財物，我們僅擬將之用作曾
    先生之醫藥費、生活費，絕不會侵占任何一文，俟日後曾先
    生康復，即將餘款全數奉還... 」（本院重訴字卷118-120
    頁），其中並無隻字片語提及原告曾授權被告辦理系爭帳戶
    定期存款解約及提領，且隱瞞被告已提領系爭款項之事實，
    可知原告於94年10月3日以前即對被告產生不信任感，彼此
    意見不合，被告甲○○係因恐原告於生病之際，處分其財產
    ，對被告不利，而擅自將原告定期存款解約及提領，被告有
    為自己不法所有之意圖；況原告自94年10月13日起即多次請
    求被告返還系爭款項（本院重訴字卷154-158頁存證信函）
    ，惟被告迄今仍拒絕返還，益見被告係意圖為自己不法之所
    有而盜領系爭款項。另參酌被告丙○○於94年10月20日寄發
    予原告之律師函記載：「茲據當事人丙○○小姐委稱：『家
    父乙○○先生於94年10月4日下午在未知會家母以及本人之
    情形下，逕自離開台北返回花蓮... 」（本院重訴字卷121
    頁），可知原告於94年10月4日自台北榮民總醫院辦理出院
    ，返回花蓮就醫，就此攸關原告生命、身體之重要醫療決定
    事項，原告均不願事先告知被告，顯見原告與被告間已相處
    不睦，夫妻子女之情已形同陌路，況原告隻身返回花蓮就醫
    ，更需支出龐大生活費用及醫療費用，苟原告先前曾授權被
    告提領系爭款項，則原告決定返回花蓮就醫時，豈有不向被
    告索回系爭款項之理？足見被告辯稱原告於94年9月10日生
    病後在門諾醫院中，及於94年9月27日在台北榮民總醫院中
    ，曾指示伊等要將其存款領出，集中保管云云，不足採信。
    又被告甲○○固曾於94年9月27日21時許，向台北縣政府警
    察局永和分局永和派出所報案，指稱同日下午3時30分許，
    其在台北縣永和市○○街8巷5弄10號2樓住處遭竊（本院重
    訴字卷115頁），惟被告係於94年9月26日即前往花蓮一信辦
    理定期存款解約，當時並無所謂家中遭竊情事，被告辯稱原
    告因家中於94年9月27日失竊，因而表示要將存款提領出來
    云云，亦不足採。又夫妻於日常家務，固互為代理人，惟日
    常家務乃指一般家庭通常所處理之事務而言，夫妻之一方逾
    越通常家務之事項，仍屬無權代理之範疇（最高法院92年度
    台簡上字第9號判決要旨參照）。原告於生病期間，被告甲
    ○○為原告之妻，就家庭事務固有互為代理之權，惟被告甲
    ○○未經原告授權（同意），擅自將原告所有系爭帳戶之定
    期存款存單解約及提領行為，顯非上開所指之一般家庭通常
    事務。再者，被告所為上開行為，業經刑事法院各判處有期
    徒刑8月，被告丙○○部分，減為有期徒刑4月，如易科罰金
    ，以900元折算1日在案，是被告辯稱伊等有經原告授權（同
    意），並無犯罪故意，及侵害原告權利云云，不足採信。
  (三)至證人即被告丙○○之未婚夫吳皓嘉雖於刑事案件審理時證
    稱：原告於花蓮門諾醫院及台北榮民總醫院曾多次用加護病
    房內白板或護士提供之便條紙，交代指示被告將銀行之定期
    存款提領出來，由被告集中保管云云，惟核與上開事證不符
    ，且該證人就原告所謂交代被告處理銀行定期存款解約之便
    條紙下落稱有些係護士拿走，有些係交由被告保管，然訊之
    被告卻陳稱這些交代財產處理之便條紙已不存在，果原告於
    住院期間猶能意識清楚利用紙筆詳細交代有關銀行定期存款
    之處理事宜，如此重要之書面授權文件，被告竟未妥為保存
    ，以作為日後訴訟釐清爭議之重要事證，顯違事理，尚難徒
    憑上開證言遽為有利於被告之認定。又原告雖曾將其花蓮市
    ○○路215號房地移轉過戶予其外甥劉聲富，但據證人劉聲
    富於刑事案件證稱，係因原告返回花蓮之後，因獲悉其銀行
    定期存款遭被告提領一空，身無分文，迫於日後住院醫療費
    用及生活所需，不得已才將房地有償出售等語。按夫或妻於
    婚姻關係存續中就其婚後財產所為之無償行為，有害及法定
    財產制關係消滅後他方之剩餘財產分配請求權者，他方得聲
    請法院撤銷之。但為履行道德上義務所為之相當贈與，不在
    此限。夫或妻於婚姻關係存續中就其婚後財產所為之有償行
    為，於行為時明知有損於法定財產制關係消滅後他方之剩餘
    財產分配請求權者，以受益人受益時亦知其情事者為限，他
    方得聲請法院撤銷之。法定財產制關係消滅時，夫或妻現存
    之婚後財產，扣除婚姻關係存續中所負債務後，如有剩餘，
    其雙方剩餘財產之差額，應平均分配，民法第1020條之1及
    第1030條之1第1項前段分別定有明文。是夫妻於法定財產制
    關係消滅時就剩餘財產始有分配請求權，且於夫妻一方就婚
    後財產為無償或有償之行為並已害及他方就剩餘財產分配請
    求權時，始得聲請法院撤銷之。本件被告無權擅自將原告之
    定期存款存單辦理解約及提領轉存至被告甲○○所有帳戶前
    ，原告並無任何侵害被告甲○○於法定財產制關係消滅後剩
    餘財產分配請求權之無償或有償行為，縱原告有為侵害被告
    甲○○剩餘財產分配請求權之行為，被告甲○○亦僅得聲請
    法院撤銷之，殊無擅自提領原告所有存款之必要；況被告甲
    ○○與原告仍具婚姻關係，法定財產制關係尚未消滅，自無
    得行使其剩餘財產請求權可言，被告辯稱伊等為免原告之財
    產遭人侵奪，而將系爭款項改存至被告甲○○所有帳戶，得
    本於無因管理而阻卻違法云云，亦不足採。至被告另聲請訊
    問證人徐興發、吳皓嘉、原告本人，及調閱花蓮市○○路21
    5號房地謄本暨相關申請變更登記資料（本院重訴字卷240、
    262-263頁），因本件事證已明，核無必要，併此敘明。
五、綜上所述，原告依共同侵權行為之法則，請求被告連帶給付
    870萬7,500元及自附帶民事起訴狀繕本送達之翌日即95年12
    月27日起至清償日止，按年息百分之五計算之利息，自屬應
    予准許。又兩造均陳明願供擔保以代釋明，聲請宣告假執行
    及免為假執行，經核與規定相符，爰分別酌定相當之擔保金
    額併予准許。
六、兩造其餘之攻擊或防禦方法及未經援用之證據，經本院斟酌
    後，認為均不足以影響本判決之結果，自無逐一詳予論駁之
    必要，併此敘明。
七、據上論結，本件原告之訴為有理由，依民事訴訟法第85條第
    2項、第463條、第390條第2項、第392條第2項，判決如主文
    。
中    華    民    國    97    年    6     月    18    日
                    民事第十二庭
                        審判長法  官    陳駿璧
                              法  官    王仁貴
                              法  官    王麗莉
正本係照原本作成。
如不服本判決，應於收受送達後20日內向本院提出上訴書狀，其
未表明上訴理由者，應於提出上訴後20日內向本院補提理由書狀
（均須按他造當事人之人數附繕本）上訴時應提出委任律師或具
有律師資格之人之委任狀；委任有律師資格者，另應附具律師資
格證書及釋明委任人與受任人有民事訴訟法第466條之1第1項但
書或第2項（詳附註）所定關係之釋明文書影本。
中    華    民    國    97    年    6     月    19    日
                             書記官    黃  愛
附註：
民事訴訟法第466條之1（第1項、第2項）：
對於第二審判決上訴，上訴人應委任律師為訴訟代理人。但上訴
人或其他法定代理人具有律師資格者，不在此限。
上訴人之配偶、三親等內之血親、二親等內之姻親，或上訴人為
法人、中央或地方機關時，其所屬專任人員具有律師資格並經法
院認為適當者，亦得為第三審訴訟代理人。


司法院資訊處製作；財團法人民間司法改革基金會備份。
